【裁判字號】    92,上更(一),280
【裁判日期】    920910
【裁判案由】    偽造文書
【裁判全文】
臺灣高等法院刑事判決                        九十二年度上更(一)字第二八０號
    上  訴  人  臺灣板橋地方法院檢察署檢察官
    上  訴  人
    即  被  告  甲○○
    選任辯護人  張伯時律師
右上訴人因偽造文書案件，不服臺灣板橋地方法院八十八年度易字第三八七七號，中
華民國八十九年三月十六日第一審判決（起訴案號：臺灣板橋地方法院檢察署八十八
年度偵字第一三二九０號），提起上訴，經判決後由最高法院發回更審，本院判決如
左：
    主  文
上訴駁回。
    事  實
一、甲○○明知其所有如附表貳所示建築改良物暨其母親王周蜜（另經公訴人為不起
    訴處分）所有如附表壹所示之土地及建築改良物，業於民國（下同）五十九年九
    月二十八日，與王周蜜共同立約作價出售與丙○○，並已將上開土地暨建築改良
    物之所有權狀交付丙○○，惟因有他項權利未塗銷等原因，迄未辦畢所有權移轉
    登記，該等所有權狀並未遺失。詎甲○○竟於七十九年八月八日，在不詳地點，
    偽造附表壹編號一之委任書，盜用不知情之王周蜜之印章、偽造『王周蜜』之署
    押，作成附表壹編號二之土地登記申請書，及附表壹編號三之切結書，同日於附
    表貳所示之書狀補給申請書類（含甲○○之切結書）『虛載』附表貳所示之建築
    改良物所有權狀遺失後，於七十九年八月八日下午四時三十分許，持附表壹、貳
    所示文件，向臺北縣樹林地政事務所『申辦』書狀補給登記，以明知為不實之上
    開事項使該管地政事務所公務員於七十九年七月十七日登載於職務上所掌之如附
    表貳、所示不動產之土地暨建築改良物登記簿謄本，並『核發』新權狀，足以
    生損害於地政機關土地登記之正確性及王周蜜、丙○○。
二、案經被害人丙○○訴由臺灣板橋地方法院檢察署檢察官偵查起訴。
    理  由
一、訊據上訴人即被告甲○○（下稱被告），矢口否認犯罪，辯稱：「我是跟告訴人
    借錢，不是賣房子及土地」（參見原審卷第八十九頁）、「因為找不到之前之權
    狀（所以申辦書狀補給）」（參見原審卷第九十頁）、「我媽媽（指王周蜜）知
    道，是我去辦前就知道」、「有（指王周蜜委任被告為代理人）」、「（切結書
    ）我填的」（參見原審卷第九十頁）、「我有經我媽媽同意」、「是的（指被告
    於買賣契約書上收款及署押）」（參見原審卷第九十一頁）、「（書狀補給登記
    ）確實是我去辦的」（參見原審卷第九十三頁）、「（王周蜜）沒有同謀」、「
    遺失（權狀）我有跟我媽媽說，我要去辦遺失」（參見原審卷第九十四頁）、「
    （買賣契約）錢我領的，簽名不是我簽的」（參見原審卷第九十五頁）、「切結
    書是我寫的，王周蜜的姓名也是我寫的」、「（土地登記申請書狀上王周蜜之印
    章）也是我蓋的」（參見原審卷第六十三頁）、「（原所有權狀）我當時有把證
    件交給告訴人，交給林代書辦理設定登記，說辦完要交給我」、「（偵卷第六頁
    所寫文字）我忘了，但我有收到二一五０００元沒錯」（參見原審卷第二十二頁
    ）、「我找不到代書才如此」（參見原審卷第二十七頁）等云云。
二、惟查：
    （一）右揭事實，業據告訴人丙○○指訴歷歷，核與證人王周蜜於偵訊時供述情
          節，互核相符，並有不動產買賣契約書影本壹件（附偵卷第四頁反面至第
          六頁）、臺灣電力公司電費收據影本、臺灣省自來水股份有限公司水費收
          據影本（附偵卷第八頁）、附表壹暨附表貳所示土地及建築改良物登記簿
          謄本（附偵卷第九頁至第十五頁、第十八頁至第三十一頁）、臺北縣樹林
          地政事務所八十六年十一月六日八六北縣樹地一字第一二二二八號函附附
          表壹、附表貳所示土地登記書類影本（附偵卷第六十七頁至第八十七頁）
          、原土地所有權狀影本─含建物附表貳件（附本院八十九年度重附民字第
          二一號卷）等，足資佐證。
    （二）查告訴人提出與被告暨案外人王周蜜於五十九年九月二十八日同立之不動
          產買賣合約書影本，其中第三條第二款約定：「第二項價款即其餘價款新
          台幣貳拾壹萬伍仟元正，約定於五十九年十月二十六日以前付清，但乙方
          （指被告）應負責將本買賣房地經辦理房地抵押權設定登記『辦理塗銷登
          記』及辦理『房地所有權移轉』登記等有關文件及登記書類全部齊整提交
          與甲方（指告訴人丙○○）」（參見偵卷第四頁反面、第五頁正面），合
          約書加註：「中華民國伍拾玖年拾壹月伍日甲方（即告訴人丙○○）交付
          乙方『尾款』新台幣貳拾壹萬伍仟元，甲、乙雙方當面交清是實無誤，本
          『尾款』其中甲方支票新台幣拾陸萬元、帳號（壹柒玖）係民（五九）、
          一一、六日兌現。另支票兩張共付新台幣肆萬玖仟元正，帳號（一０一）
          （三一０七）號，係華南、台灣、彰化等銀行。收款人：甲○○（印）」
          （參見同上偵卷第六頁），被告亦坦承「我有收到二一五０００元沒錯..
          ....」（參見原審卷第二十二頁），與告訴人指訴情節相符，並有前開事
          證足佐，審酌附表壹、附表貳所示不動產『原』所有權狀，確在告訴人蘇
          群亨執有中，亦據告訴人述明，並有該等權狀影本足佐（所有權狀正本附
          於台灣板橋地方法院檢察署八十六年度偵字第一三二九○號偵查卷內，有
          該案證物袋影本一紙可憑），凡此情節，堪認被告早於告訴人給付買賣價
          金『尾款』時，即將附表壹、附表貳所示不動產原所有權狀交付與告訴人
          。所辯「我是跟告訴人借錢，不是賣房子及土地」、「因為找不到之前之
          權狀（所以申辦書狀補給）」等情，為犯後飾卸之詞，未便遽信。
    （三）證人即被告之胞姊乙○○○於本院調查時雖證稱：「七十幾年，她（指王
          周蜜）說她的權狀遺失，問我要如何處理，我帶她去代書那邊辦理聲請補
          發」云云，核與偵查中公訴人質之證人王周蜜「該棟房子是否五十九年即
          賣給告訴人？」，王周蜜答稱：「很久以前就賣給他（指告訴人）了」，
          續質以：「是賣給告訴人或是向告訴人借錢？」，答稱：「是賣給告訴人
          」（參見偵卷第四十一頁正面），與告訴人指訴情節相符，並有前揭事證
          足佐，尤見被告等確將前開房地出售與告訴人。原審質王周蜜以：「是否
          在七十幾年要你兒子（指被告）去辦理遺失所有權狀，並領取（新權狀）
          ？」，答稱：「我不知」，原審提示偵卷第七十八頁附切結書質王周蜜以
          ：「是否你委託你兒子（指被告）去辦？」，答稱：「我不知」，續質以
          「印章是否你蓋的」，答稱：「我也不知道」（參見原審卷第六十一頁、
          第六十二頁）等語不符。據此，堪認王周蜜既不知復未同意、授權被告辦
          理附表壹所示不動產之書狀補給登記，被告辯稱「我媽媽（指王周蜜）知
          道，是我去辦前就知道」、「有（指王周蜜委任被告為代理人）」、「我
          有經我媽媽同意」云云，不足採信。至於被告以其母年紀已大，所言不足
          信，證人張官含笑證稱伊母已老，證人不知有出售房地予丙○○云云，核
          與調查所得不符，不足為有利被告之認定。
    （四）查王周蜜於偵訊時供稱確將前開土地出售與告訴人，業見前述，王周蜜蓋
          用於前開不動產買賣契書上之印章係屬真正，又王周蜜上開印章植於上開
          合約書之印文（參見偵卷第六頁正面），與書狀補發登記書類「王周蜜」
          之印文（參見偵卷第七十四頁、第七十五頁、七十八頁），二者印文相符
          ，足證被告係盜用王周蜜真正之印章作成附表壹所示書類。附表壹編號一
          所示文字即「本土地登記案之申請委託甲○○代理」（參見偵卷第七十三
          頁）、併附表壹編號二、三所示之土地登記申請書、切結書等，均係私文
          書，被告盜用王周蜜之印章、偽造王周蜜之簽名作成上開文書，即屬偽造
          私文書犯行。
    （五）查附表壹、附表貳所示書類收件日期均載「七十九年八月八日十六時三十
          分」，字號依序為「第一八六一八號」、「第一八六一九號」（參見偵卷
          第七十三頁、第八十二頁），收件日時既相同，信被告係同時將附表壹、
          附表貳所示書類持向臺北縣樹林地政事務『申辦書狀補給登記』。又臺北
          縣樹林地政事務所公務員確於七十九年七月十七日將事實欄所示『書狀補
          給』等情，登載於職務上所掌之土地暨建築改良物登記簿謄本，並『核發
          』新權狀，有土地及建築改良物登記簿謄本足佐（參見偵卷第十頁、第十
          九頁、第二十六頁），堪認被告確有右開犯行。
    （六）關於被告辯稱「我找不到代書才如此（即找不到代書始辦理書狀補發登記
          ）」，並請求訊問證人謝聰龍部份。原審訊問證人謝聰龍以：「被告（之
          ）房子及（土）地要聲請權狀，是否你知（情）？」，答稱「我不知」，
          質以「是否曾陪被告找代書？」，答稱：「有，約在『七十年』左右」，
          質以：「去何處找？」，答稱「路名我不知，在板橋壹個地下道，作何事
          ，我不知道，我是被告載過去的，我只知他（指被告）要找代書，而且時
          間已久，我不記得」，質以「代書（是）何人？」，則答稱：「我不知」
          （參見原審卷第七十五頁、第七十六頁），證人謝聰龍就上開諸問，數答
          「我不知」，已難作為有利於被告之論據，據證人謝聰龍所證『七十年』
          左右陪被告找『代書』，距被告為事實欄所示犯行時，有七、八載之遙，
          難信被告係因尋權狀未遇急尋承辦代書，又被告係將前開不動產原所有權
          狀交付告訴人，業見前述，明知權狀未遺失焉有可能找尋原承辦代書索權
          狀？所辯不足取。
    （七）本件事證明確，其右開犯行堪予認定。
三、核被告所為，係犯刑法第二百十六條、第二百十條之行使偽造私文書罪、刑法第
    二百十四條之使公務員登載不實文書罪嫌。偽造署押、盜用印章為偽造私文書之
    階段行為，偽造私文書之低度行為為行使偽造私文書之高度行為所吸收，均不另
    論罪。其以一行使行為即方法行為行使附表壹所示之數項私文書，另其結果行為
    併其執附表貳所示文書『申辦書狀補發登記』，分以一行為觸犯行使偽造私文書
    罪、使公務員登載不實文書罪，均有同種想像競合犯之關係，均從一重處斷，並
    均加重其刑。所犯行使偽造私文書罪、使公務員登載不實之文書罪，有方法結果
    之牽連關係，應從一重之行使偽造私文書罪處斷。被告所涉行使偽造私文書犯行
    ，起訴書雖未敘及，惟與起訴部份，有牽連犯之裁判上一罪之關係，為起訴效力
    所及，法院自得併予審究。起訴書認被告所為僅犯刑法第二百十四條之使公務員
    登載不實文書罪，尚有未洽，起訴法條應予變更。
四、原審依前開見解變更起訴法條，適用刑法第二百十六條、第二百十條、第二百十
    四條、第五十五條、第二百十九條，罰金罰鍰提高標準條例第一條前段，審酌被
    告犯罪之動機、手段、所生危害及犯罪後之態度等一切情狀，量處有期徒刑七月
    。偽造如附表壹所示「王周蜜」之署押，並依法宣告沒收。經核認事用法及量刑
    均無不當，被告上訴意旨：以其不知權狀去處，找不到原代書，才聲請補發，且
    有經母親王周蜜之同意，按被告與告訴人丙○○訂約出售房地，並將權狀交付丙
    ○○業經前述，而被告之母已供述房地早已出售告訴人，被告去補發權狀伊不知
    情，可證被告所辯無可採，公訴人指量刑過輕，尚非有據，兩造上訴均無理由，
    應予駁回。
五、公訴意旨另以：被告甲○○明知附表參所示之土地所有權狀並未遺失，卻於事實
    欄所示時、地，向臺北縣樹林地政事務所申報所有權狀遺失，以明知為不實之上
    開事項使該管地政事務所公務員登載於職務上所掌之土地登記簿謄本，因認被告
    尚涉此部份使公務員登載不實文書罪嫌云云。訊據被告甲○○，堅決否認此部份
    犯行，辯稱：「三六六之三七地號『外』，其他都有辦」（參見原審卷第四六頁
    ）等語。查：
    （一）查偵查卷附表參所示土地登記簿謄本（附偵卷第十六頁至第十八頁），未
          見有何書狀補給之記載，有上開土地登記簿謄本足佐，臺北縣樹林地政事
          務所八十六年十一月六日八六北縣樹地一字第一二二二八號函附收件字號
          「第一八六一八號」、「第一八六一九號」土地登記（書狀補給）登記書
          類（附偵卷第六十七頁至第八十七頁）載示意旨，被告申辦『書類補給』
          範圍僅及附表壹、附表貳所示不動產所有權狀，未及附表參所示之同地段
          第三六六之三七地號土地所有權狀，有該等土地登記書類足佐，被告執上
          情置辯即屬有據，未便遽繩以此部份使公務員登載不實文書罪刑。
    （二）此外，復查無其他積極確切之事證，足認被告涉此部份犯嫌，當屬不能證
          明其此部份犯罪，惟公訴意旨認此部份與有罪部份有想像競合犯之裁判上
          一罪之關係，原審不另為無罪之諭知，亦無不合，併予敘明。
據上論斷，應依刑事訴訟法第三百六十八條判決如主文。
本案經檢察官劉靜婉到庭執行職務。
中      華      民      國    九十二    年      九      月      十      日
                              臺灣高等法院刑事第二十一庭
                                  審判長法  官  葉  騰  瑞
                                        法  官  江  國  華
                                        法  官  莊  明  彰
右正本證明與原本無異。
如不服本判決，應於收受送達後十日內向本院提出上訴書狀，其未敘述上訴之理由者
並得於提起上訴後十日內向本院補提理由書（均須按他造當事人之人數附繕本）。
                                        書記官  廖  逸  柔
中      華      民      國    九十二    年      九      月      十二     日
附錄：本案論罪科刑法條全文
中華民國刑法第二百一十條
 (偽造變造私文書罪)
偽造、變造私文書，足以生損害於公眾或他人者，處五年以下有期徒刑。
中華民國刑法第二百一十四條
 (使公務員登載不實罪)
明知為不實之事項，而使公務員登載於職務上所掌之公文書，足以生損害
於公眾或他人者，處三年以下有期徒刑、拘役或五百元以下罰金。
附表壹：
┌──┬───────┬──────┬─────┬─────┬─────┐
│編號│文  件 名 稱  │文件內容摘要│偽造之署押│盜用之印章│備      註│
├──┼───────┼──────┼─────┼─────┼─────┤
│一  │土地登記（書  │偽載「本土地│          │          │文件影本附│
│    │狀補給）委任  │登記案之申請│          │          │偵卷（影卷│
│    │書。          │委託甲○○代│          │          │第七十三頁│
│    │              │理」。      │          │          │）。      │
┌──┬───────┬──────┬─────┬─────┬─────┐
│二  │土地登記申請  │偽載「王周蜜│『王周蜜』│「王周蜜」│文件影本附│
│    │書            │」申辦臺北縣│ 簽名壹枚 │ （印文貳 │同前卷第七│
│    │              │樹林市○○段│ 。       │ 枚）     │十三頁至第│
│    │              │第三六六之七│          │          │七十六頁。│
│    │              │地號土地（所│          │          │          │
│    │              │有權全部）暨│          │          │          │
│    │              │坐落其上「新│          │          │          │
│    │              │一六八」建號│          │          │          │
│    │              │之建築改良物│          │          │          │
│    │              │（所有權全部│          │          │          │
│    │              │）書狀補給。│          │          │          │
│    │              │註：建物門牌│          │          │          │
│    │              │同市○○街二│          │          │          │
│    │              │二五號。    │          │          │          │
├──┼───────┼──────┼─────┼─────┼─────┤
│三  │切結書        │偽載「王周蜜│『王周蜜』│「王周蜜」│文件影本附│
│    │              │」切結前開土│ 簽名壹枚 │ （印文壹 │同前卷第七│
│    │              │及建築改良物│ 。       │ 枚）     │十八頁）。│
│    │              │之所有權狀遺│          │          │          │
│    │              │失。        │          │          │          │
└──┴───────┴──────┴─────┴─────┴─────┘
附表貳：
┌──┬──────────┬────┬──────┬─────────┐
│編號│不  動  產  標  示  │所有權人│土地登記文件│                註│
├──┼──────────┼────┼──────┼─────────┤
│一  │坐落前地號「新一六九│甲○○  │書狀補給登記│文件影本附同前卷第│
│    │」建號之建築改良物。│        │申請書類。  │八十二頁至第八十七│
│    │（門牌號碼同市○○街│        │（含甲○○之│頁。              │
│    │二二七號）。        │        │切結書）。  │                  │
└──┴──────────┴────┴──────┴─────────┘
附表參：
┌──┬──────────┬────┬────────────────┐
│編號│不  動  產  標  示  │所有權人│備                            註│
├──┼──────────┼────┼────────────────┤
│一  │坐落臺北縣樹林市潭底│王周蜜  │                                │
│    │段第三六六之三七地號│        │                                │
│    │土地。              │        │                                │
└──┴──────────┴────┴────────────────┘


司法院資訊處製作；財團法人民間司法改革基金會備份。
